臺灣橋頭地方法院民事判決
110年度訴字第988號
原      告  杜壽榮
訴訟代理人  蔡明哲律師
被      告  杜凱莉

上列當事人間請求所有權移轉登記事件，本院於民國111年9月28
日言詞辯論終結，判決如下：
    主  文
一、被告應將坐落高雄市○○區○○段00000地號土地（權利範圍全
    部），及其上同段292建號建物即門牌號碼高雄市○○區○○路0
    00巷00弄0號房屋（權利範圍全部）之所有權移轉登記予原
    告。
二、訴訟費用由被告負擔。
    事實及理由
一、原告主張：兩造為父女。原告於民國107年間將坐落高雄市○
    ○區○○段00000地號土地，及其上同段292建號建物即門牌號
    碼高雄市○○區○○路000巷00弄0號房屋（下稱系爭房地）贈與
    並辦理所有權移轉登記予被告，兩造約定被告需讓原告及訴
    外人即其配偶梁小柳居住在系爭房地至終老，且需扶養原告
    及梁小柳，故兩造係成立附負擔之贈與契約。詎被告於110 
    年7 月7 日寄發存證信函，要求原告與梁小柳於一個月內搬
    離系爭房地，亦未繼續扶養原告與梁小柳，甚至公然辱罵原
    告，被告不履行其負擔及扶養義務，並對原告有故意侵害之
    行為，原告業以110 年7 月19日高雄地方郵局存證號碼第96
    4號存證信函向被告為撤銷系爭房地贈與之意思表示。為此
    ，爰依不當得利法律關係提起本件訴訟等語。並聲明：被告
    應將系爭房地之所有權移轉登記予原告。
二、被告則以：系爭房地固為原告贈與被告，惟兩造從未約定被
    告應讓原告及梁小柳居在系爭房地以至終老，或被告應扶養
    原告及梁小柳等語，資為抗辯，並聲明：原告之訴駁回。
三、兩造不爭執之事項：
　㈠原告於107年間將系爭房地贈與並辦理所有權移轉登記予被告
    。
  ㈡被告於110年7月7日寄發台中福平里郵局存證號碼第000270號
    存證信函予原告，要求原告及梁小柳搬離系爭房地。
  ㈢原告於110年7月19日寄發高雄地方郵局存證號碼第000964號
    存證信函予被告，撤銷贈與系爭房地予被告之意思表示，經
    被告於110年7月20日收受。　
四、本件之爭點：
  ㈠原告得否撤銷贈與契約？
  ㈡原告請求被告移轉系爭房地所有權登記予原告，有無理由？
五、本院之判斷：
  ㈠按贈與附有負擔者，如贈與人已為給付而受贈人不履行其負
    擔時，贈與人得請求受贈人履行其負擔，或撤銷贈與；受贈
    人對於贈與人，有故意侵害之行為，依刑法有處罰之明文者
    、有扶養義務而不履行者，贈與人得撤銷其贈與，民法第41
    2條第1項、第416條第1項分別定有明文。經查：
　⒈原告主張被告曾公然辱罵原告，且未履行扶養義務，其得撤
    銷贈與系爭房地之意思表示等語，為被告所否認。按受扶養
    權利者，以不能維持生活而無謀生能力者為限；前項無謀生
    能力之限制，於直系血親尊親屬，不適用之，民法第1117條
    定有明文。是直系血親尊親屬如能以自己財產維持生活者，
    自無受扶養之權利。原告於107年至109年間之存款利息所得
    ，至少均有新臺幣（下同）2萬餘元，且其名下有土地一筆
    ，有稅務電子閘門財產所得調件明細表在卷可參（見本院卷
    證物袋），原告並自陳其雖已退休，惟上開土地現出租他人
    使用，每月仍有出租上開土地之租金收入約6,200元（見本
    院卷第39頁），被告亦陳稱原告於被告國中時即已退休，依
    賴存款生活至今（見本院卷第31至32頁），可見原告仍有現
    金存款及租金收入，賴其存款及出租上開土地之租金收入，
    即可維持其基本生活開銷，難認已不能以自己財產維持生活
    ，而有受被告扶養之需要。原告復未就被告曾公然辱罵原告
    乙事提出任何證據以實其說，原告以被告有公然侮辱之故意
    侵害行為，及有扶養義務而不履行之情形為由，主張依民法
    第416條第1項規定，撤銷系爭房地之贈與，即非有據。
　⒉原告另主張其贈與系爭房地予被告時，兩造約定被告需讓原
    告及梁小柳居住在該處以至終老，且需扶養原告及梁小柳，
    等語；核與證人梁小柳於本院證稱：伊與原告自購買系爭房
    地迄今均住在系爭房地，至少超過18年，伊跟原告只有這一
    間房屋，沒有其他房屋。原告為了財產規劃，將系爭房地過
    戶予被告，但有附帶條件，被告要扶養伊與原告，讓伊等在
    系爭房地住到終老為止等語（見本院卷第49頁）相符。且原
    告除系爭房地外，名下無其他房屋，有稅務電子閘門財產所
    得調件明細表在卷可參（見本院卷證物袋），足見原告、證
    人梁小柳除系爭房地外，已無其他房屋可供居住，另原告已
    退休，經濟來源僅土地租金收入每月6,200元及既有存款，
    應不足供原告另支付租金在外租屋生活，則證人梁小柳證稱
    原告將系爭房地贈與被告時，有附帶被告應讓原告及證人梁
    小柳繼續居住在系爭房地以至終老之負擔，使原告、證人梁
    小柳不至流離失所，亦合於常情，應屬可採。兩造就系爭房
    地之贈與契約，確附有被告應讓原告及梁小柳居住在該處以
    至終老之負擔乙節，應堪認定。而被告有於110年7月7日寄
    發台中福平里郵局存證號碼第000270號存證信函予原告，要
    求原告及梁小柳搬離系爭房地乙情，亦為兩造所不爭執，顯
    見被告未履行前開負擔，原告依民法第412條第1項規定撤銷
    系爭房地之贈與，即屬有據。
  ㈡按無法律上之原因而受利益，致他人受損害者，應返還其利
    益。雖有法律上之原因，而其後已不存在者，亦同，為民法
    第179條所明定。原告於107年間將系爭房地贈與被告，並已
    辦畢所有權移轉登記，惟被告未履行兩造間贈與契約所附被
    告應讓原告及梁小柳居住在該處以至終老之負擔，已如前述
    。則原告於110年7月19日寄發高雄地方郵局存證號碼第0009
    64號存證信函予被告，撤銷贈與系爭房地予被告之意思表示
    ，經被告於110年7月20日收受，自生合法撤銷之效力，兩造
    間贈與契約視為自始無效，被告保有系爭房地所有權登記之
    法律上原因即不存在，原告依上開規定，請求被告將系爭房
    地所有權移轉登記予原告，自屬有據。
六、綜上所述，原告依不當得利法律關係，請求被告將系爭房地
    所有權移轉登記予原告，為有理由，應予准許。
七、本件事證已臻明確，兩造其餘主張陳述及所提之證據，經審
    酌後於本件判決結果無影響，爰不逐一論述，附此敘明。
八、據上論結，原告之訴為有理由，判決如主文。
中　　華　　民　　國　　111 　年　　10　　月　　12　　日
                  民事第二庭  審判長法  官 謝文嵐
                                    法  官 翁熒雪
                                    法  官 許家菱
以上正本係照原本作成。
如不服本判決，應於送達後20日內，向本院提出上訴狀並表明上
訴理由，如於本判決宣示後送達前提起上訴者，應於判決送達後
20日內補提上訴理由書（須附繕本）。
中　　華　　民　　國　　111 　年　　10　　月　　13　　日
         　　　　　　　　　　　     　書記官 劉國偉